【裁判字號】    89,訴,2034
【裁判日期】    901213
【裁判案由】    新型專利舉發
【裁判全文】
臺北高等行政法院判決                            八十九年度訴字第二○三四號
                              .
    原      告  萊田企業有限公司
    代  表  人  甲○○董事）.
    被      告  經濟部智慧財產局
    代  表  人  陳明邦（局長）
    訴訟代理人  乙○○
                丙○○
    參  加  人  德麥貿易有限公司
    代  表  人  戴美雲董事長.
    訴訟代理人  丁○○
右當事人間因新型專利舉發事件，原告不服經濟部中華民國八十九年八月三十日經（
八九）訴字第八九○八八三五六號訴願決定，提起行政訴訟。本院判決如左：
    主  文
原告之訴駁回。
訴訟費用由原告負擔。
    事  實
緣原告前於民國（下同）八十五年十月九日以「筆心按壓自動彈跳裝置」（下稱系爭
案）向被告（原經濟部中央標準局）申請新型專利，經被告編為第00000000
號審查，准予新型專利，並於公告期滿後，發給專利證書。嗣參加人以其違反專利法
第九十八條規定，對之提起舉發。案經被告審查，於八十九年四月二十七日以（八九
）智專三（一）○五○一七字第○八九八九○○○六九六號專利舉發審定書為「舉發
成立，應撤銷專利權」之處分。原告不服，提起訴願，遭決定駁回，遂向本院提起行
政訴訟。本院因認本件撤銷訴訟之結果，德麥貿易有限公司之權利或法律上利益將受
損害，乃依行政訴訟法第四十二條第一項規定，裁定命德麥貿易有限公司獨立參加訴
訟。茲摘敘兩造及參加人訴辯意旨如次：
甲、原告方面：
    原告未於言詞辯論期日到場，據其提出書狀，聲明、陳述如左：
一、聲明：求為判決訴願決定及原處分均撤銷。
二、陳述：
１、按「稱新型者謂對物品之形狀構造或裝置之創作或改良。」、「新型係運用申請
    前既有技術或知識，而為熟習該項技術者所能輕易完成且未能增進功效時，雖無
    前項所列情事，仍不得依本法申請取得新型專利。」專利法第九十七條及第九十
    八條第二項定有明文。次按行政法院（現改制為最高行政法院，下同）六十八年
    判字第四九九判決：「新型專利與發明專利有異，新型專利所應用之手段，縱令
    在原理上並非前所未有之創新而係習用技術，若其空間型態係屬創新、並能產生
    某一新作用或增進該物品某種功效時，即符合新型專利之要件。」緣此，一新型
    專利之創作雖係運用習知原理，惟整體所為之空間型態仍屬創新，結構上有所變
    化，且確實具有某種功效之增進者，自應賦予新型專利，俾符法旨。系爭案確具
    結構精簡、降低成本，並可藉此適於大量生產、便於裝配等功效，故獲准新型專
    利在案，即證系爭案確具實用性及創新功效。
２、參加人檢具八十三年十二月十二日申請之第00000000號「按壓式原子筆
    之改良」專利案及其審定書影本，與七十五年十月十六日審定公告之第0000
    0000號「筆具之筆芯管申縮裝置」專利案（下稱引證案），對之提出舉發，
    原告據此提出答辯，請求為舉發不成立之處分，其中第00000000號專利
    案因係未公開之申請案，不足證明系爭案違反專利法第九十八條第一項第一款、
    第二款規定。另系爭案與引證案之結構相異，且系爭案特別具有簡化結構，以利
    組裝及降低成本效果，殊料被告及訴願決定機關，枉顧原告詳盡說明其結構迴異
    處及功效增進處，片面以引證案否定系爭案達成效果，其審斷失之輕忽，難謂具
    有真正客觀專業立場，未能確保專利權之正當權益，恐造成非法取代合法之機，
    實難令人折服。
３、參照系爭案專利說明書之申請專利範圍記載，其將各項元件詳細敘述，缺一不可
    ，蓋愈詳細之記載方式，專利範圍即較為狹隘，原告並無恣意擴張申請專利範圍
    之嫌。至於是否將習用技術部分寫在專利特徵之前，係因書寫方式不同而有不同
    作法，與本件爭執並無關連。又原告並不否認系爭案有關按壓彈跳原理係屬習用
    之技術，惟系爭案與引證案之結構仍有下列之差異：
  (1)筆夾構造：引證案採用分離式組成（參照引證案第三圖、第四圖），係由第一夾
    片１ａ與第二夾片１ｂ所構成，與系爭案之筆夾構造為一體成型者並不一致，被
    告逕以引證案之筆夾前端內凸部１３ａ與系爭案之筆夾前端內側設有「頂抵凸粒
    」為相同構造，似有未洽。
  (2)按壓彈跳組件：系爭案之筆管有兩個孔，一為卡止孔、一為定位孔，引證案雖亦
    有兩個卡止孔，惟實際使用時均僅使用其中一個卡止孔，兩者構造上亦有不同。
  (3)系爭案之按壓自動彈跳裝置實施例，主要包括一筆管、一按壓彈跳組件、一回復
    彈簧及一筆心等四個元件組合而成，此種精簡組件之方式，絕非系爭案申請前於
    市面上所能見到，益證系爭案確實達到組件精簡之功效。
  (4)引證案之卡止片７係向筆桿內側彎曲，與系爭案係筆心向內側彎曲，此亦因兩者
    結構不同使然。
  (5)系爭案因組件精簡達到造價降低，節省成本之功效，參照行政法院七十一年判字
    第四九八號判決意旨，應認為其產品已達到實用之要件。
４、被告及訴願決定機關以系爭案與引證案僅係構造上之細部造形差異，其運用按壓
    彈跳、撓性倒鉤彈片扣止、定位、自動彈跳之主要技術，均為引證案所揭露，乃
    屬公開之既有技術，系爭案構造上之差異並無功效之增進，難謂系爭案具有進步
    性云云。惟引證案特徵係：筆夾係由第一夾片與第二夾片構成，而第一夾片之基
    端部與第二夾片之基端部結合成一體，且使第一夾片之前端內突部嵌合孔與第二
    夾片之前端內突部互相嵌合而成為雙重筆夾之構造，復於第一夾片之前端內突部
    設有一連通於該內突部嵌合孔，以供卡片之卡止凸起嵌合而卡止。故可推知引證
    案其他結構之揭示，尚屬習見技術。而系爭案所揭露之按壓彈跳組件，係直接包
    括一按壓頭柱下延伸一頂柱，於頂柱側壁設剖槽至末端，並連設一向外微彎突出
    之撓性倒鉤彈片，藉此裝設於筆心之頂端並容設於掌管中，使撓性倒鉤彈片可藉
    筆心側彎彈性推力而扣定位於筆管之卡止孔，並以設於筆管外之筆夾及其頂抵凸
    粒結構，控制撓性倒鉤彈片移扣於卡止定位孔間，俾產生筆心自動彈跳功能。由
    此可見系爭案與引證案雖均使筆具之筆心產生自動彈跳功能，惟系爭案之按壓頭
    柱結構並不同於引證案，尤其頂柱之中間乃開設一剖槽，其效果即達到可藉筆心
    側彈力壓低該頂柱，令其撓性倒鉤彈片不論在定位孔或卡止孔位置均可產生外撐
    張力，從而防止撓性倒鉤彈片之彈力疲乏，確保撓性倒鉤彈片契合於孔中，此項
    功效經實物應用比較，確屬具有實用功效之增進。故引證案未有系爭案筆心側彎
    產生彈力結構特徵，欠缺系爭案所達成之效果，被告及訴願決定機關主觀否決，
    實未予詳查。
５、系爭案之筆夾係成型於筆管上端側，並於前端內側設頂抵凸粒可供控制筆心彈跳
    縮回，就此項結構與引證案特徵所指：筆夾係由第一夾片與第二夾片構成，而第
    一夾片之基端部與第二夾片之基端部結合成，分別另外設有第一夾片及第二夾片
    而成為雙重筆夾之構造，復於第一夾片之前端內突部設有一連通於該內突部嵌合
    孔，以供卡止片之卡止凸起嵌合而卡止者。從而，以筆夾結構比較，二者於結構
    上仍有很大差異，蓋引證案係以兩個夾片組成控制筆心回彈之控制結構，系爭案
    卻只須一筆夾結構即有控制筆心彈跳回縮功能，此項差異足使系爭案於製造過程
    中簡化加工程序，並於組裝時更為方便快速，進而獲致降低成本及產品價額之市
    場競爭力效果，此可參酌行政法院六十八年判字第四九九判決意旨，系爭案並無
    違反新型專利要件之事由，此種結構技術運用尤需獲得合法保護。是系爭案上述
    功效之增進可推知至明，卻為訴願機關片面以系爭案構造上之差異並無功效增進
    云云，遽為系爭案核駁決定，顯見認事用法尚有未妥。
６、綜上所述，本件並非筆夾是否一體成型之爭論，主要係系爭案與引證案之細部結
    構有所不同，被告籠統以兩者功能相同據以論斷，惟功能一樣並不代表構造一樣
    ，如同分離式腳踏車，均係達到可折疊分離之功效，但各項結構有所不同，無礙
    其取得新型專利之可能，仍應實際比對兩者構造，始符合專利審查原則。系爭案
    於整體空間形態設計上確顯精簡合理，尤對筆夾之結構設計，亦符預期功效，達
    到製造過程中可簡化加工程序，並於組裝時更為方便快速，進而獲致降低成本及
    產品價額之市場競爭力效果。相較引證案所揭示之設計，引證案結構誠無法獲致
    系爭案之功效，與系爭案之構成形態、實施手段或使用功效均有不同，引證案自
    不足證明系爭案結構不具創新，亦無從論指系爭案結構不具進步功效，益見被告
    審核不公。
乙、被告方面：
一、聲明：求為判決駁回原告之訴，訴訟費用由原告負擔。
二、陳述：
１、引證案係一種能藉按壓頭之按壓動作及筆夾前端之按壓操作，使筆心藉彈力自動
    伸縮者。引證案已揭示有筆夾、筆桿、筆心及具復原力復原之彈簧等構造，且其
    第一圖實施例已揭露於筆夾之第一夾片前端設一內突部及供卡止片之卡止突起卡
    止之卡止孔之定位構造。反觀系爭案係以按壓彈跳組件使筆心突伸及利用撓性倒
    鉤彈片扣止筆管定位孔達到扣止定位及自動彈跳之技術內容，自係申請前已見公
    開之既有技術，雖有部分差異，惟仍為熟習該項技術者可輕易完成或變更，並無
    顯著功效增進，不具進步性，被告依專利法第九十八條第二項審定舉發成立，認
    事用法，洵無違誤。
２、按專利之審查應從申請專利範圍之訴求重點為審查基準，系爭案訴求之特徵及技
    術內容之按壓、卡止、自動彈跳等，均在引證案中有所對應、揭露，原告稱系爭
    案之按壓彈跳組件、筆心側彎、筆夾與引證案之結構均有不同云云，惟系爭案之
    按壓彈跳組件於剖槽外突之撓性倒鉤彈片，僅係產生外撐彈力，與引證案之卡止
    片７效果一樣，其達到扣止定位及自動彈跳之技術相同。另系爭案之筆心側彎係
    配合按壓彈跳組件頂柱２２結構之必然組合形態。至於筆夾不論由一片或二片夾
    片構成，其目的皆在控制筆心彈跳回縮功效，且原告所提筆夾一體成型、筆心側
    彎等構造，均非系爭案之主要訴求特徵。
３、綜上所述，系爭案之單一筆夾與引證案運用之技術手段相同，並無特殊功效之增
    進。原告所稱僅係構造上之細部造形差異，乃熟習該項技術者輕易可完成，其運
    用按壓彈跳、撓性彈片扣止、定位、自動彈跳之主要技術，均為引證案所揭露，
    乃屬公開之既有技術，故系爭案構造上之差異並無顯著功效之增進，難謂系爭案
    具有進步性。
丙、參加人之陳述：
１、按專利之內容應以專利說明書中申請專利範圍之記載為準，系爭案專利說明書係
    採用平鋪直敘之方式書寫而成，每一技術特徵均應詳細敘明，對於未具體敘明之
    特徵自非申請專利範圍所及。原告主張筆夾一體成型之構造，應係專利特徵前之
    習知技術之敘述，且將分離式改成一體成型、將手動改成自動或將左側改成右側
    等技術方法，於專利審查上均應認不具專利性。
２、按參加人先前提出引證資料—八十三年十二月十二日申請之第00000000
    號「按壓式原子筆之改良」專利案係參加人申請之專利，申請專利日期早於系爭
    案申請日，雖遭被告以引證案之專利內容據以核駁，惟引證案專利內容及特徵均
    與參加人申請之第00000000號專利案一致，可證系爭案係前案專利申請
    時已揭露之技術內容，應不予專利。亦即，系爭案與參加人引證資料之元件完全
    相同，不應發給專利，故請駁回原告之訴，其餘理由詳參舉發理由書。
    理  由
一、本件原告經合法通知，未於言詞辯論期日到場，核無行政訴訟法第二百十八條準
    用民事訴訟法第三百八十六條各款所列情形，因依被告之聲請，由其一造辯論而
    為判決。
二、按凡對於物品之形狀、構造或裝置之創作或改良，且可供產業上利用之新型，固
    得依專利法第九十七條及第九十八條第一項規定申請取得新型專利。惟新型如係
    運用申請前既有之技術或知識，而為熟習該項技術者所能輕易完成且未能增進功
    效時，雖無同法第九十八條第一項所列情事，仍不得申請取得新型專利，同法第
    九十八條第二項復定有明文。
三、本件原告前於八十五年十月九日以「筆心按壓自動彈跳裝置」向被告申請新型專
    利，經被告編為第00000000號審查，准予新型專利，並於公告期滿後，
    發給專利證書。嗣參加人以其違反專利法第九十八條規定，檢具引證資料，對之
    提起舉發，案經被告審查，以系爭案不具進步性，有違專利法第九十八條第二項
    規定，乃為「舉發成立，應撤銷專利權」之審定。原告不服，循序起訴謂本件並
    非筆夾是否一體成型之爭論，乃系爭案與引證案之細部結構有所不同，系爭案於
    整體空間形態設計上確顯精簡合理，尤對筆夾之結構設計，亦達製造過程中簡化
    加工程序，並於組裝時更方便快速，進而獲致降低成本及產品價額之市場競爭效
    果，相較於引證案，渠等之構成形態、實施手段或使用功效均有不同，引證案不
    足證明系爭案結構不具新穎性或進步性云云。惟查：
１、系爭案之申請日為八十五年十月九日，依其申請專利範圍所載，為一種筆心之按
    壓自動彈跳裝置，係包括：一筆管，其近頂端處乃一體成型設有一筆夾，於筆夾
    內壁末端處乃設有一頂抵凸粒，且於扣抵凸粒之對應管壁處乃設有一定位孔，並
    於定位孔上方選定間距則設有一卡止孔；一按壓彈跳組件，其上段部係為呈一按
    壓頭柱，於按壓頭柱朝下延伸設有一頂柱，於頂柱側壁設有適當長度之剖槽至末
    端並再連設有一向外微彎突出之撓性倒鉤彈片，而另側則設有一導溝，並在其適
    當位置兩側設有擋止凸肋，藉以頂壓定位一筆心；一筆心，於筆心管壁兩側適當
    處乃設有兩翼片；一回復彈簧，其係套契於筆心末端處，並抵止於筆心之兩翼片
    壁處；利用上述構件，即可將筆心及回復彈簧一併容置於筆管之內壁處，藉回復
    彈簧抵止於筆管之出口端之內縮錐壁，如是，再將按壓彈跳組件套契於筆管之頂
    端，利用其頂柱側壁之導溝頂壓定位筆心的頂端，而撓性倒鉤彈片則扣止定位於
    筆管之管壁的定位孔；如此，即組成一筆心自動彈跳之筆具者。
２、引證案則為七十五年十月十六日審定公告之第00000000號「筆具之筆芯
    管申縮裝置」專利案，其請求專利部分之特徵，乃「筆夾係由第一夾片與第二夾
    片構成，而第一夾片之基端部與第二夾片之基端部結合成一體，且使第一夾片之
    前端內突部嵌合孔與第二夾片之前端內突部互相嵌合而成為雙重筆夾之構造，復
    於第一夾片之前端內突部設有一連通於該內突部嵌合孔，以供卡止片之卡止突起
    嵌合而卡止者」。惟引證案於其請求專利部分所述之專利特徵之前，已揭露有筆
    夾、筆桿、筆芯、按壓頭、具復原力之復原彈簧、設有卡止突起之彈性卡止片，
    及卡止孔等結構，且其第一圖已揭示有「於筆夾之第一夾片前端設一內突部及供
    卡止片之卡止突起卡止之卡止孔」之定位構造。
３、原告稱系爭案之按壓彈跳組件、筆心側彎、筆夾與引證案之結構均有不同云云。
    惟系爭案之按壓彈跳組件於剖槽外突之撓性倒鉤彈片，僅係產生外撐彈力，與引
    證案之卡止片效果一樣，其達到扣止定位及自動彈跳之技術相同；另系爭案之筆
    心側彎，係配合按壓彈跳組件頂柱結構之必然組合形態；而系爭案之筆夾，不論
    由一片或二片夾片構成，其目的皆在控制筆心彈跳回縮功效；至原告所提筆夾一
    體成型、筆心側彎等構造，均非系爭案之申請專利範圍。觀乎系爭案，其係以按
    壓彈跳組件使筆心突伸及利用撓性倒鉤彈片扣止筆管定位孔達到扣止定位及自動
    彈跳之技術內容，均在引證案中有所對應、揭露，為申請前已見公開之既有技術
    ，其與引證案之構造上雖有細部差異，惟仍為熟習該項技術者易於思及而可輕易
    完成或變更，功效亦可預期，不具進步性，不符合新型專利之要件。
四、以上各情，業經被告答辯及訴願決定予以指明，並有相關資料附原處分卷可供比
    對參酌。是被告以系爭案不具進步性為由，為本案舉發成立，應撤銷專利權之審
    定，徵諸首開規定，洵屬有據，訴願決定予以維持，亦無違誤。原告起訴意旨，
    難謂有理，應予駁回。
據上論結，本件原告之訴為無理由，爰依行政訴訟法第九十八條第三項前段、第二百
十八條、民事訴訟法第三百八十五條第一項前段，判決如主文。
中    華    民    國      九十      年      十二      月      十三      日
                               臺 北 高 等 行 政 法 院  第 三 庭
                                           審 判 長 法  官  徐瑞晃
                                                    法  官  李得灶
                                                    法  官  曹瑞卿
右為正本係照原本作成。
如不服本判決，應於送達後二十日內，向本院提出上訴狀並表明上訴理由，如於本判
決宣示後送達前提起上訴者，應於判決送達後二十日內補提上訴理由書（須按他造人
數附繕本）。
中    華    民    國      九十      年      十二      月      十三      日
                                                    書記官  方偉皓


司法院資訊處製作；財團法人民間司法改革基金會備份。
